【裁判字號】    97,保險,55
【裁判日期】    990520
【裁判案由】    給付保險金
【裁判全文】
臺灣高雄地方法院民事判決              97年度保險字第55號
原      告
兼被選定人  丁○○即癸○○之.
訴訟代理人  巳○○
被      告  新光人壽保險股份有限公司
法定代理人  甲○○
訴訟代理人  辰○○
            寅○○
上列當事人間請求給付保險金事件，本院於民國99年5 月6 日言
詞辯論終結，判決如下：
    主  文
原告之訴及假執行之聲請均駁回。
訴訟費用由原告負擔。
    事實及理由
壹、程序部分：
(一)、按當事人死亡者，應由繼承人、遺產管理人或其他依法令應
    續行訴訟之人承受訴訟，民事訴訟法第168 條定有明文。查
    癸○○前於民國99年2 月14日死亡，嗣經其繼承人即原告（
    為癸○○之子）、己○○、戊○○、卯○○○、乙○○、丙
    ○○、庚○○、辛○○、子○○、丑○○、壬○○、丁○○
    （己○○等10人與癸○○之身分關係詳如附表所示）依法承
    受訴訟（見本院卷第168 頁至第170 頁），經核與上揭條文
    規定相符，應予准許。
(二)、按多數有共同利益之人，不合於民法第40條第3 項所定者，
    得由其中選定一人或數人，為選定人及被選定人全體起訴或
    被訴。訴訟繫屬後，經選定前項之訴訟當事人者，其他當事
    人脫離訴訟。民事訴訟法第41條第1 項及第2 項定有明文。
    又選定當事人之制，旨在求取共同訴訟程序之簡化，苟多數
    當事人所主張之主要攻擊或防禦方法相同，已足認有簡化訴
    訟程序之作用，而具有法律上之共同利益，即得由其中選定
    一人或數人為全體起訴或被訴，所謂有共同利益者，乃指於
    訴訟結果有影響之爭點，對於多數人均有利害關係者而言（
    最高法院76年度台再字第6 號、87年度台上字第2917號裁判
    意旨參照）。本件原告及附表所示己○○等10人為癸○○之
    繼承人，就癸○○之遺產全部於分割前為公同共有關係，是
    渠等就本件請求被告給付殘廢保險金，堪認有共同利益，依
    前揭規定及裁判意旨，附表所示己○○等10人具狀選定原告
    為全體對被告進行本件訴訟（見本院卷第168 頁至第169 頁
    ），自無不合。
貳、實體部分：
一、原告主張：癸○○於78年間向被告投保名為「年年如意終身
    壽險」之保險契約，保險金額新臺幣（下同）50萬元，繳費
    期間20年（下稱系爭保險契約），依該契約第10條約定，如
    於第3 保險年度至繳費期滿期間內因疾病或遭遇意外傷害事
    故致成該條附表所列永久殘廢情形之一者，被告應給付保險
    金額之5 倍即250 萬元。癸○○嗣於保險期間之96年9 月18
    日，因自發性栓塞性腦中風及急性冠心症併心律不整等病症
    ，經送至高雄縣大寮鄉建佑醫院急救，於加護病房住院8 天
    治療後，除右手右腳尚有部分知覺外，已無法自力生活，全
    天需配偶及看護照料，不僅無法自行前往大小便，且因無法
    行走，如無人將食物準備放置於面前即無法進食，依保險法
    第54條第2 項後段如有疑義，以作有利於被保險人之解釋之
    規定，足認癸○○不能自行攝取食物，而符合系爭保險契約
    第10條附表第7 項中樞神經系統機能或胸、腹部臟器機能極
    度障害，終身不能從事任何工作，為維持生命必要之日常生
    活活動，全須他人扶助者之給付保險金約定（下稱系爭殘廢
    給付要件），惟竟遭被告以癸○○不符合系爭保險契約第10
    條附註4 之規定為由拒絕給付。而系爭保險契約第10條附註
    4 係被告片面規定，有免除或減輕保險人依保險法應負之義
    務、加重要保人或被保險人之義務、或其他於要保人、受益
    人或被保險人有重大不利益之情事，顯失公平，依保險法第
    54條之1 第1 、3 、4 款規定，該附註約定應屬無效等語。
    為此，爰依系爭保險契約提起本訴，並聲明：(一)、被告應給
    付原告250 萬元，及自96年10月19日起至清償日止，按年息
    1 分計算之利息。
    (二)、願供擔保，請准宣告假執行。
二、被告則以：兩造固有簽訂系爭保險契約，及原告於被告承保
    期間受有系爭病症之事實，惟系爭殘廢給付要件，依系爭保
    險契約第10條附註4 之定義，係指食物攝取、大小便始末、
    穿脫衣服、起居、步行、入浴等，皆不能自己為之，經常需
    要他人加以扶助之狀態始足當之，此項殘廢程度僅於上述條
    件全部符合始適用，缺一不可，原告僅左側癱瘓，其右側肢
    體始終仍可活動，且可用一手自行進食，且於中風急性期過
    後可能復原達可以自行大小便之程度，自與系爭殘廢給付要
    件不相符合，被告自不負給付保險金之責等語，資為抗辯，
    並聲明：(一)、原告之訴及假執行之聲請均駁回。(二)、如受不
    利判決，願供擔保請准宣告免為假執行。
三、本件兩造不爭執事項及爭點：
(一)、不爭執事項：
 1、癸○○於78年間向被告投保名為「年年如意終身壽險」之系
    爭保險契約，保險金額50萬元，繳費期間20年，如於第3 保
    險年度至繳費期滿期間內因疾病或遭遇意外傷害事故致成系
    爭保險條款第10條附表所列永久殘廢情形之一者，被告應給
    付保險金額之5 倍即250 萬元。此有系爭保險之保險單、契
    約影本、保險條款在卷可參（見本院卷第6 頁、第47頁至第
    53 頁 ）。
 2、系爭保險條款第10條附表第7 項約定系爭殘廢給付要件為「
    中樞神經系統機能或胸、腹部臟器機能極度障害，終身不能
    從事任何工作，為維持生命必要之日常生活活動，全須他人
    扶助者」，而同條附註4 載明「為維持生命必要之日常生活
    活動，全須他人扶助者係指食物攝取、大小便始末、穿脫衣
    服、起居、步行、入浴等，皆不能自己為之，經常需要他人
    加以扶助之狀態」，此系爭保險契約保險條款附卷可按（見
    本院卷第6 頁反面、第51頁）。
 3、癸○○於系爭保險契約繳費期間之96年9 月18日，因自發性
    栓塞性腦中風及急性冠心症併心律不整、陳舊性腦中風併左
    側癱瘓等病症（下稱系爭病症）送醫急救。此有建佑醫院97
    年4 月17日診斷證明書附卷可憑（見本院卷第7 頁）。
 4、癸○○因系爭病症而就穿脫衣服、起居、步行、入浴等4 項
    日常生活活動無法自行為之（見本院卷第204頁）。
(二)、爭點：
 1、系爭保險契約第10條附註4 是否違反保險法第54條之1 第1
    、3 、4 款規定而無效？
 2、承上若否，癸○○所患系爭病症是否已符合系爭殘廢給付要
    件？
四、茲就上開爭點，析述本院得心證之理由如下：
(一)、系爭保險契約第10條附註4 是否違反保險法第54條之1 第1
    、3、4款規定而無效？
 1、按保險契約中有左列情事之一，依訂約時情形顯失公平者，
    該部分之約定無效：一、免除或減輕保險人依本法應負之義
    務者；二、使要保人、受益人或被保險人拋棄或限制其依本
    法所享之權利者；三、加重要保人或被保險人之義務者；四
    、其他於要保人、受益人或被保險人有重大不利益者。保險
    法第54條之1 定有明文。
 2、系爭保險條款第10條附表第7 項約定系爭殘廢給付要件為「
    中樞神經系統機能或胸、腹部臟器機能極度障害，終身不能
    從事任何工作，為維持生命必要之日常生活活動，全須他人
    扶助者」，而何謂「為維持生命必要之日常生活活動，全須
    他人扶助者」，依同條文附註4 所載定義係指「食物攝取、
    大小便始末、穿脫衣服、起居、步行、入浴等，皆不能自己
    為之，經常需要他人加以扶助之狀態」，亦即就上述食物攝
    取等6 項日常生活活動被保險人均無法自行為之，經常需他
    人扶助始能完成之狀態，始足該當。原告主張系爭保險契約
    第10條附註4 之約定有免除或減輕保險人依保險法應負之義
    務、加重要保人或被保險人之義務、或其他於要保人、受益
    人或被保險人有重大不利益之情事，顯失公平，依保險法第
    54條之1 第1 、3 、4 款規定，該附註約定應屬無效等語。
    觀諸該附註係明定「為維持生命必要之日常生活活動，全須
    他人扶助者」之具體情況，將「為維持生命必要之日常生活
    活動」範圍明確約定為食物攝取、大小便始末、穿脫衣服、
    起居、步行、入浴等6 項活動，以杜將來認定被保險人於何
    種情況下符合「為維持生命必要之日常生活活動，全須他人
    扶助者」要件之爭議。本件兩造僅係就癸○○是否不能自行
    攝取食物及大小便有所爭執，而此2 項均屬人體為維持生命
    之必要活動，至為顯然，該附註將「食物攝取」、「大小便
    始末」不能自行為之約定為系爭保險契約第10條第7 項所定
    「為維持生命必要之日常生活活動，全須他人扶助者」之殘
    廢給付要件之內涵，以界定被告依據此條款應給付殘廢保險
    金之範圍，意非在加重要保人或被保險人之義務，且未逾越
    一般人就何謂「為維持生命必要之日常生活活動，全須他人
    扶助者」之文意理解範圍，難認被告有以該附註曲解系契約
    條款而變相免除或減輕給付義務或有致癸○○受有重大不利
    益之情，依癸○○於簽訂系爭保險契約時之情形，難認上開
    附註約定有何顯失公平之處。是以，原告主張系爭保險契約
    第10條附註4 違反保險法第54條之1 第1 、3 、4 款規定應
    屬無效，委無足採。
(二)、承上若否，癸○○所患系爭病症是否已符合系爭殘廢給付要
    件？
 1、原告主張癸○○所患病症已符合系爭殘廢給付之要件，係以
    建佑醫院97年4 月17日診斷證明書處置欄記載「該病患中樞
    神經系統機能極度傷害，終身不能從事工作，為維持生命必
    要之日常生活活動，全需他人扶助」等語，核與系爭保險契
    約第10條附表第7 項所定情形相符為據。惟被告抗辯癸○○
    尚能以右手攝取食物，且於中風急性期過後可能復原達可以
    自行大小便之程度，即不符合「為維持生命必要之日常生活
    活動，全需他人扶助」之要件。
 2、觀諸原告提出之建佑醫院診斷證明書診斷欄僅記載癸○○左
    側癱瘓，可知癸○○之右側肢體並未癱瘓，而原告亦自承癸
    ○○右手右腳尚有部分知覺，且能用一手肴食（見本院卷第
    3 頁反面、第4 頁反面），則該診斷證明書上處置欄記載癸
    ○○「為維持生命必要之日常生活活動，全需他人扶助」是
    否與實際狀況吻合，即非無疑。另系爭保險契約第10條附註
    4 明確規定所謂「為維持生命必要之日常生活活動，全須他
    人扶助者」係指「食物攝取、大小便始末、穿脫衣服、起居
    、步、步行、入浴等，皆不能自己為之，經常需要他人加以
    扶助之狀態」，而此附註規定並無違反保險法第54條之1第1
    、3 、4 款規定，應屬有效，已如前述，則縱使建佑醫院醫
    師依其判斷認定癸○○有該診斷證明書處置欄記載之情形，
    惟其上記載癸○○有「為維持生命必要之日常生活活動，全
    須他人扶助」之情是否與系爭保險契約第10條附註4 所定上
    開要件完全吻合，亦非無疑。從而，在此情況下，本院自難
    僅憑上開建佑醫院診斷證明書即認原告主張為真。
 3、又證人即癸○○之配偶己○○於本院審理時雖證稱：癸○○
    死前我都與她同住，她三餐無法用手吃，我們都把飯菜打成
    汁餵他，她的右手有感覺，但是無法舉起，她的右腳有感覺
    ，但是沒有作用等語（見本院卷第203 頁）。然查，癸○○
    於96年9 月18日至96年9 月25日因系爭病症被送至建佑醫院
    住院治療，經護理人員觀察癸○○於96年9 月18日入院當天
    及9 月21日住院期間之右側肢體肌力均可達5 分，且截至9
    月25日出院當天並無其右側肢體肌力降低之觀察紀錄，而肌
    力等級5 分為正常，代表受檢者對抗重力及充分阻力情形下
    可在全部運動範圍內活動，有癸○○於建佑醫院之護理紀錄
    及肌力分級表在卷可參（見本院卷第33頁、第37頁至第38頁
    、第96頁、第100 頁至第102 頁），顯見癸○○因系爭病症
    於96年9 月間住院治療前後，其右側肢體肌力完全正常，應
    可正常運用其右側肢體，佐以原告於起訴狀即自承癸○○能
    用一手肴食觀之（見本院卷第4 頁反面），證人己○○證稱
    癸○○無法以右手用餐，須人餵食等語，尚難採信。
 4、癸○○之右側肢體肌力正常，應能以右手將食物置入口中進
    食，業經本院認定如前，被告乃據此抗辯癸○○尚能自行攝
    取食物，不符系爭保險契約第10條附表第7 項所定系爭殘廢
    給付要件之附註情形。然原告主張因癸○○無法行走，如無
    人將食物準備放置於面前，癸○○即無法進食，可認癸○○
    不能自行攝取食物，並援保險法第54條第2 項後段規定，認
    應將「食物攝取」乙詞為有利於被保險人即癸○○之解釋。
    按保險契約之解釋，應探求契約當事人之真意，不得拘泥於
    所用之文字；如有疑義時，以作有利於被保險人之解釋為原
    則，為保險法第54條第2 項所明定。而解釋契約固須探求當
    事人立約時之真意，不能拘泥於契約之文字，但契約文字業
    已表示當事人之真意，無須別事探求者，即不得反捨契約文
    字而更為曲解，最高法院17年上字第1118號著有判例可資參
    照；且如保險契約文字並無不明確之情形，亦無保險法第54
    條第2 項後段應以作有利於被保險人解釋原則之適用。系爭
    保險契約第10條附表第7 項所定「為維持生命必要之日常生
    活活動，全須他人扶助者」之具體情形為何，業於該條文附
    註4 明確規定係指「食物攝取、大小便始末、穿脫衣服、起
    居、步行、入浴等，皆不能自己為之，經常需要他人加以扶
    助之狀態」，亦即就上述食物攝取等6 項日常生活活動被保
    險人均無法自行為之，經常需他人扶助始能完成之狀態，始
    足該當。原告主張因癸○○無法步行，故須他人為其準備食
    物置於面前方可進食，認此即屬不能自行為「食物攝取」之
    情，惟就「食物攝取」乙詞觀之，所謂「攝取」係指「吸取
    」之意，如攝取養分，此有教育部重編國語辭典修訂本資料
    在卷可考（見本院卷第91頁），則「食物攝取」之文義應指
    將食物送入口腔中，藉由口腔咀嚼將食物送入消化道以供人
    體吸收之謂，亦即一般所謂之進食，而原告將「攝取」擴張
    解釋至包含步行至他處拿取食物甚至準備食物，顯已超過「
    攝取」可能包含之文字意涵，且對照系爭保險條款第10條附
    註4 另將「步行」與「食物攝取」同列為日常生活活動以觀
    ，顯見「食物攝取」乙事應不包含是否能行走拿取或準備食
    物，此節應屬能否「步行」之範疇，堪認系爭保險契約第10
    條附表第7 項殘廢給付要件包含「食物攝取」不能自行為之
    之約定，並無文意不明確之疑義存在，自無保險法第54條第
    2 項後段應作有利於被保險人解釋原則適用之餘地。準此，
    癸○○既仍能以右手進食，依前揭說明，尚無「食物攝取」
    不能自行為之，經常需要他人加以扶助之情，即不符系爭保
    險契約第10條附表第7 項所定「維持生命必要之日常生活活
    動，全須他人扶助者」之殘廢給付要件，洵堪認定。
五、綜上所述，癸○○所患系爭病症尚不符合系爭保險契約第10
    條附表第7 項所定系爭殘廢給付要件，原告請求被告給付25
    0 萬元，及自96年10月19日起至清償日止，按年息1 分計算
    之利息，為無理由，應予駁回。又原告之訴既經駁回，其假
    執行之聲請失所附麗，應併予駁回。
六、本件事證已臻明確，兩造其餘主張陳述及所提證據方法，經
    本院斟酌後認均不足以影響本判決結果，自無逐一詳予論駁
    之必要，併此敘明。
七、據上論結，本件原告之訴為無理由，依民事訴訟法第78條，
    判決如主文。
中    華    民    國    99    年    5     月    20    日
                  民事第六庭  審判長法  官  楊國祥
                                    法  官  陳明呈
                                    法  官  林書慧
正本係照原本作成。
如不服本判決，應於送達後20日內，向本院提出上訴狀並表明上
訴理由，如於本判決宣示後送達前提起上訴者，應於判決送達後
10日內補提上訴理由書（須附繕本）。
中    華    民    國    99    年    5     月    20    日
                                書記官  史華齡
附表：本件訴訟之選定人
┌──┬────┬─────────────────┬───────┐
│編號│姓名    │地址及身分證統一編號              │與癸○○之關係│
├──┼────┼─────────────────┼───────┤
│ 1  │己○○  │住台南縣西港鄉永樂村大塭寮1-10號  │癸○○之配偶  │
│    │        │身分證統一編號：Ｚ000000000號      │              │
├──┼────┼─────────────────┼───────┤
│ 2  │卯○○○│住台南縣西港鄉永樂村大塭寮68號-2  │癸○○之女    │
│    │        │身分證統一編號：Ｚ000000000號      │              │
├──┼────┼─────────────────┼───────┤
│ 3  │戊○○  │住高雄縣林園鄉○○路○段42號      │癸○○之子    │
│    │        │身分證統一編號：Ｚ000000000號      │              │
├──┼────┼─────────────────┼───────┤
│ 4  │乙○○  │住台南縣西港鄉永樂村大塭寮1-10號  │同上          │
│    │        │身分證統一編號：Ｚ000000000號      │              │
├──┼────┼─────────────────┼───────┤
│ 5  │丙○○  │住高雄縣林園鄉○○路○段42號      │同上          │
│    │        │身分證統一編號：Ｚ000000000號      │              │
├──┼────┼─────────────────┼───────┤
│ 6  │庚○○  │住高雄縣鳳山市○○路38-2號        │同上          │
│    │        │身分證統一編號：Ｚ000000000號      │              │
├──┼────┼─────────────────┼───────┤
│ 7  │辛○○  │住台南縣西港鄉永樂村大塭寮1號-8   │同上          │
│    │        │身分證統一編號：Ｚ000000000號      │              │
├──┼────┼─────────────────┼───────┤
│ 8  │子○○  │住高雄縣鳳山市○○路38-2號        │癸○○之孫（代│
│    │        │身分證統一編號：Ｚ000000000號      │位癸○○之子郭│
│    │        │                                  │振源繼承）    │
├──┼────┼─────────────────┼───────┤
│ 9  │丑○○  │住高雄縣鳳山市○○路38-2號        │同上          │
│    │        │身分證統一編號：Ｚ000000000號      │              │
├──┼────┼─────────────────┼───────┤
│ 10 │壬○○  │住高雄縣鳳山市○○路38-2號        │同上          │
│    │        │身分證統一編號：Ｚ000000000號      │              │
└──┴────┴─────────────────┴───────┘

司法院資訊處製作；財團法人民間司法改革基金會備份。
